【裁判字號】    98,抗,304
【裁判日期】    981030
【裁判案由】    聲明異議
【裁判全文】
臺灣高等法院高雄分院民事裁定           98年度抗字第304號
抗  告  人  乙○○○
相  對  人  甲○○
上列當事人間聲明異議事件，抗告人對於民國98年9月28日臺灣
高雄地方法院98年度審聲更（一）字第1 號所為裁定提起抗告，
本院裁定如下：
    主  文
抗告駁回。
抗告訴訟費用由抗告人負擔。
    理  由
一、抗告意旨略以：依司法院印頒之「法院辦理民事執行實務參
    考手冊」規定：「債務人公同共有之權利如基於繼承關係而
    來，則因繼承人於遺產分割析算完畢前，對特定物之公同共
    有權利，尚無法自一切權利義務公同共有之遺產中單獨抽離
    而為執行標的，故應俟辦妥遺產分割後，始得進行拍賣。」
    又對於公同關係繼承人有數人，在分割遺產前各繼承人對於
    遺產全部為公同共有，民法第1151條定有明文。本件抗告人
    乙○○○為被繼承人蘇昆泰之繼承人，同為繼承人者有蘇錦
    明、蘇錦聰、蘇秀月，所有經繼承而來之遺產目前均未析分
    ，果未為遺產分割，乙○○○對被繼承人蘇昆泰繼承之遺產
    應繼分權利為公同關係，而非於特定之共有物上之權利，此
    為遺產繼承關係，繼承人之繼承權利為全部遺產公同關係，
    並非僅對於特定執行標的物之公同關係，自無法單獨自公同
    共有關係中抽離出來，司法院所頒法院辦理民事執行實務參
    考手冊即揭諸此意旨。原審執行事務官要求先對於被繼承人
    蘇昆泰之遺產辦理遺產分割後再進行執行程序，而為駁回相
    對人聲請強制執行之裁定，並無違誤。乃相對人對該裁定向
    原審聲明異議後，原審竟裁定予以廢棄，其認事用法顯有違
    誤，爰求予廢棄原裁定等語。
二、按公同共有物未分割前，公同共有人中一人之債權人，雖不
    得對於公同共有「物」聲請強制執行，而對於該公同共有人
    公同共有之「權利」，得請求執行，已經司法院院字第1054
    號(二)解釋在案，該解釋既未區分一般公同共有及因繼承而公
    同共有之權利，復未限縮於僅為「查封」之執行，且債務人
    因繼承而取得不動產公同共有之權利，如可依其應繼分估算
    出潛在之應有部分，並非不能比照或類推適用對於不動產之
    執行方法為執行（最高法院97年度台抗字第355 號、97年度
    台抗字第85號及第84號、96年度台聲字第221 號、96年度台
    抗字第492 號裁定意旨參照）。本件相對人聲請強制執行抗
    告人所有之(一)坐落高雄縣路竹鄉○○段300-1 地號土地及其
    上同段328 建號建物公同共有權利、(二)坐落高雄縣路竹鄉○
    ○段1080-1、1080-2、1085-1、1085-2地號土地及其上同段
    867 、868 建號建物公同共有權利、(三)坐落屏東縣屏東市○
    ○段1671地號土地及其上同段418 建號建物公同共有權利、
    (四)坐落高雄縣路竹鄉○○段17、18、19地號土地及路竹鄉○
    ○段718 、719 地號土地公同共有權利（下合稱系爭權利）
    ，為抗告人本於繼承而取得之權利，已辦理繼承登記，有不
    動產登記謄本附卷可稽，抗告人之系爭權利，既具有財產價
    值，且非不得執行之標的，依上開說明，自得為執行即查封
    拍賣之標的。
三、抗告意旨雖謂：各繼承人對於遺產全部為公同共有，在遺產
    分割前，尚不得為處分，債權人亦不得聲請拍賣共有權利，
    應待辦妥遺產分割後，始得進行執行程序等語，惟按公同共
    有之權利既為財產權之一種，且非不得執行之標的，本即得
    為查封拍賣之標的，且是否訴請遺產之分割，為債務人之權
    利，尚難謂債權人有代位行使之必要。況若謂應辦理遺產分
    割後始得進行拍賣，則不僅限制債權人權利之行使，亦使債
    務人得以藉由拒不辦理遺產分割而阻撓或延滯強制執行之效
    果，自不適當。且遺產分割涉及被繼承人之全部遺產及全體
    繼承人，其訴訟標的之內容及範圍，往往並非債權人所得知
    悉，而遺產分割之登記又涉及遺產稅之課徵事宜，其複雜及
    煩瑣或可能之風險（例如高額之遺產稅），亦非債權人所應
    承擔。反之，若不為辦理遺產分割而將此項公同共有之權利
    予以拍賣，並經由法院之拍賣公告為註明，使承買競標者或
    承受之債權人明確知悉其承買或承受後係取得債務人所繼承
    之公同共有權利及此項權利在行使上之風險，對債權人及承
    買人及債務人均無不利，亦較合理，並符合上開司法院解釋
    之意旨。本件執行法院以系爭土地因未經抗告人辦理遺產分
    割，尚不得進行拍賣，並以命相對人代辦遺產分割而未為代
    辦為由，駁回相對人強制執行之聲請，即有未洽，經相對人
    提起異議，原審為廢棄之裁定，核無違誤，抗告意旨指摘原
    裁定不當，求予廢棄，非有理由，應予駁回。
四、據上論結，本件抗告為無理由，依強制執行法第30條之1 ，
    民事訴訟法第495 條之1 、第449 條第1 項、第95條、第78
    條，裁定如主文。
中    華    民    國    98    年    10    月    30    日
                              民事第四庭
                                  審判長法官  蔡文貴
                                  法      官  黃科瑜
                                  法      官  謝靜雯
以上正本證明與原本無異。
如不服本裁定應於送達後10日內向本院提出再抗告狀（並按他造
當事人之人數附繕本），並繳納再抗告費新臺幣1,000 元。
再為抗告僅得以適用法規顯有錯誤為理由，並應委任律師為代理
人。
中    華    民    國    98    年    10    月    30    日
                                  書  記  官  張雲義
附註：
抗告人之配偶、三親等內之血親、二親等內之姻親，或抗告人為
法人、中央或地方機關時，其所屬專任人員具有律師資格並經法
院認適當者，亦得為第三審訴訟代理人。
抗告人或其法定代理人具有律師資格者及前項情形，應於提起抗
告或委任時釋明之。


司法院資訊處製作；財團法人民間司法改革基金會備份。
